Inventaris van archieven inzake de Wetgeving voor Nederlands-Indië over de periode 1830-1923
Nationaal Archief, Den Haag
Archieven Wetgeving Nederlands-Indië
Wetgeving Nederlands-Indië
1830-1923
K23501
1.80 meter; 111 inventarisnummers.
Normale geschreven, getypte en gedrukte documenten, geen bijzondere handschriften.
Nationaal Archief, Den Haag
Commissie voor de strafwetgeving in Nederlands-Indië
Bijzondere commissie herziening Indisch privaat- en strafrecht
Scholten van Oud-Haarlem, C.J.
Wichers, H.L.
Het archief van de presidenten van het Hooggerechtshof te Nederlands-Indië, Scholten van Oud-Haarlem en H.L. Wichers, evenals de Commissie-Scholten van Oud-Haarlem, de Commissie van Strafwetgeving in Nederlands-Indië en de Bijzondere Commissie herziening Indische privaat- en strafrecht, bevat archiefmateriaal over de periode 1830-1923. Het materiaal betreft voornamelijk correspondentie, minuten van correspondentie, rapportages, nota's, evenals concepten en ontwerpen aangaande wetgeving en regelementen, opgesteld o.a. door de des betreffende instanties, personen, en bestuurlijke of wetegevende organen in Nederland en Nederlands-Indië. Tevens komen voor in dit archief, verschillende commentaren, rapporten van o.a. de Raad van State en de verschillende commissies en presidenten van het Hooggerechtshof te Nederlands-Indië. Dit evenals regelementen, wettelijke voorschriften inzake weeskamers, de burgelijkestand en de overdracht van onroerende goederen, gouvernementele besluiten, ontwerp van ordonnantie, en stukken betreffende het Wetboek van Koophandel. De rubrieken van het gewichtigste archief, dat van C.J. Scholten van Oud-Haarlem, hebben betrekking op de instelling en het opheffing van de commissie Scholten van Oud-Haarlem, evenals de wetgeving rechterlijke organisatie burgerlijk wetboek, de totstandkoming van een wetboek van koophandel, het opstellen van een reglement op de administratie der politie en criminele en de civiele rechtsvordering onder de inlanders op Java en Madoera. Tevens komen er rubrieken voor m.b.t. reglementen op de burgerlijke rechtvordering, het reglement op de strafvordering, en een rubriek niet-wetgevingsaangelegenheden. Deze laatste rubriek bevat ondermeer stukken van een begrotingstechnische aard, stukken betreffende staatsleningen en het vergaan van schepen, maar ook materiaal aangaande de vervolging van ambtenaren in Nederlands-Indië door particulieren, en stukken betreffende het besluit over het kostuum der rechterlijke ambtenaren. In dit archief zijn ook opgenomen een 'compendium van de belangrijkste civiele wetten en gewoonten der mohammedanen'. Tevens zijn er stukken betreffende kwesties rond de slavernij, het concordantiebeginsel, en de toepassing van het burgerlijk- en handelsrecht op de inlandse bevolkingen in relatie tot hun eigen wetgeving. Bij het archief van H. L. Wichers is tevens een naam-index toegevoegd aangaande zijn correspondentie die u d.m.v. dit archief kunt raadplegen.
Archiefvorming
Geschiedenis van de archiefvormer
C.J. SCHOLTEN VAN OUD-HAARLEM (1839-1849)
Voorgeschiedenis
In de eerste helft van de 17e eeuw werd in Nederlands-Indië tijdens het bewind van gouverneur-generaal Anthonie van Diemen een begin gemaakt met de codificatie, de samenstelling van wetboeken. Joan Maetsuyker, in 1641 raad-extraordinair van Nederlands-Indië geworden, nam in opdracht van Van Diemen de bewerking op zich van de bestaande plakkaten en keuren van de Heren Zeventien en de gouverneur-generaal, wat resulteerde in de zgn 'Bataviase Statuten', welke als begin van de codificatie gelden.
'Nieuwe wetgeving voor Nederlandsch Indië', Bijdragen tot de kennis der Nederlandsche en vreemde koloniën, bijzonder betrekkelijk de vrijlating der slaven (Utrecht 1847) 113-115.
Ideaal waren ze niet, 'die verouderde zoogenaamde Bataviasche statuten, waarvan de meeste nooit wettig zijn goedgekeurd of ingevoerd en wier toepasselijkheid daarenboven op vele plaatsen van Nederlandsch-Indië voor het minst zeer twijfelachtig is'. Later in de 17e en in de 18e eeuw zijn pogingen ondernomen om tot een definitieve codificatie te komen, hetgeen niet is gelukt.
J. van kan, 'Uit de geschiedenis onzer codificatie', Indisch Tijdschrift van het Recht Orgaan der Nederlandsch Indisch Juristen-vereeniging. 124 (1926), 171-176.
De Bataviase Statuten, gebaseerd op het oud-Vaderlands recht, vormden tot 1848 min of meer de enige wetgeving van Nederlands-Indië, waarbij het Romeinse recht, net als in Nederland, als aanvullend recht fungeerde.
Nadat de Oostindische bezittingen in 1816 weer onder Nederlands gezag waren gekomen na een Engels interim-bestuur onder leiding van Thomas Raffles, ontstond er behoefte aan een verbeterd rechtssysteem. De commissarissen-generaal C.T. Elout, A. Buyskes en G. van der Capellen maakten een aanvang met een herziening van het rechtsstelsel die beperkt bleef tot enkele voorlopige wijzigingen in de tot dan toe gehanteerde rechtsregels. Zo bevatte het regeringsreglement van 1818 richtlijnen voor een nieuwe rechterlijke organisatie, die een jaar later werden uitgewerkt In 1819 kwamen het 'Reglement op de Rechtspleging in civiele en criminele zaken voor Europeanen' alsmede de 'Reglementen op de rechtspleging in civiele en criminele zaken voor inlanders op Java en Madoera' tot stand. Die laatste bepalingen vormden de basis voor het Inlands Reglement van 1848. Men bleef echter in het algemeen werken met 'hetgeen uit de tijden der Compagnie was overgebleven' en dat was 'volstrekt onvoldoende'.
Bijdragen, 120. In 1819 werden het Hoog Militair Gerechtshof en het Hooggerechtshof van Nederlands-indië ingesteld (voor instructies: zie Staatsblad voor Nederlands-Indië 1819 nummers 20 en 21).
.Ondanks enige juridische regelingen die in 1825 door P. Merkus en P.S. Maurisse werden ontworpen, kwam er ook geen definitieve rechtsregeling tot stand tijdens het bewind van commissaris-generaal L.P.J. du Bus de Ghisignies. Men wenste ten aanzien van de te ontwerpen wetgeving uit te gaan van het zgn. 'concordantiebeginsel', dat wil zeggen dat de Indische wetgeving zoveel als mogelijk was diende overeen te komen met de Nederlandse, zodat alle Nederlandse onderdanen zich in principe op dezelfde rechten konden beroepen, waar zij zich ter wereld ook zouden bevinden. De ontwikkeling van een wetgeving voor Nederlands-Indië stokte evenwel vanwege het uitblijven in Nederland van nieuwe wetten als het Burgerlijk Wetboek en het Wetboek van Strafrecht, hetgeen op zijn beurt weer werd veroorzaakt door de Belgische opstand en afscheiding
Van Kan, codificatie, 123 (1926). Op de bladzijde 352 en 353 verstrekt Van Kan een uitvoerige literatuuropgave met titels van geschriften die betrekking hebben op de voorgeschiedenis en de totstandkoming van de Indische wetboeken. zie ook Bijdragen, 115-124.
De commissies van 1830 en 1837
Bij Besluit van de gouverneur-generaal van 29 januari 1830 nummer 4 werd een commissie ingesteld die onder leiding stond van Pieter Merkus, lid van de Raad van Indië.
Algemeen Rijksarchief, Tweede Afdeling, archief ministerie van Koloniën 1814-1849, inventaris 2.10.01, inventarisnummer 2834, Oost-Indisch besluit in rade, exhibitum 29 januari 1830 nummer 4.
De commissie was belast met de herziening van de in Nederlands-Indië bestaande rechterlijke instellingen en ontwierp diverse wetsontwerpen die echter geen van alle tot wet werden verheven.
De commissie bestond verder uit J. Schneither, H.J. Hoogeveen, J. van der Vinne en F. van Teutem.
In datzelfde jaar 1830 werd bij Koninklijk Besluit van 30 juli nummer 96 G.C. Hageman benoemd tot president van het Indische Hooggerechtshof en het Hoog Militair Gerechtshof. Hij moest tevens de mogelijkheden voor een nieuwe Indische wetgeving gaan onderzoeken en nagaan 'hoedanig de wetgeving in de Koloniën in eene meerdere overeenstemming met die van den moederstaat zal kunnen worden gebracht'.
Van Kan, Codificatie, 123 (1926) 354.
Maar Hageman voelde zich niet zo tot dit onderdeel van zijn takenpakket aangetrokken en ondernam in deze zaak nauwelijks actie. Hij rechtvaardigde zijn afwachtende houding door te verwijzen naar de gespannen situatie in Nederland en de dreigende afscheiding van België die herziening van reeds vastgestelde Nederlandse wetsontwerpen noodzakelijk maakte. Deze vertraging in Nederland betekende automatisch verder oponthoud in het Indische wetgevingswerk, daar immers de te ontwerpen wetgeving diende te concorderen met de Nederlandse. Zo bleven de verwarring en onduidelijkheden op juridisch terrein in Nederlands-Indië nog een aantal jaren voortduren.
Bij Koninklijk Besluit van 17 juni 1836 nummer 2 werd Hageman ontslag als president van het Hooggerechtshof en het Hoog Militair Gerechtshof van Nederlands-Indië verleend. Hij werd in deze functies opgevolgd door C.J. Scholten van Oud-Haarlem die werd benoemd bij Koninklijk Besluit van 23 november 1836 nummer 83.
Christiaan Jacobus Scholten van Oud-Haarlem werd in Den Haag geboren op 1 juli 1774. Hij was een zoon van Willem Scholten van Oud-Haarlem, president van de Rechtbank van eerste aanleg te Amsterdam, en van Charlotte Elise von Scholten. Scholten promoveerde in de rechten in Leiden op 29 november 1811 en was daarna als advocaat werkzaam. In 1833 werd hij lid van het Hooggerechtshof in Den Haag. In 1839 keerde hij om gezondheidsredenen terug uit Nederlands-Indië waar hij president van de beide Hooggerechtshoven was geweest. Bij Koninklijk Besluit van 17 december 1845 nummer 84 werd hij benoemd tot Staatsraad in buitengewone dienst. Op 5 juli 1849 is Scholten, die was gehuwd met Petronella Jeanne Henriëtte Scholten van Aschat, uit welke verbintenis één dochter is geboren, in Den Haag overleden. Uit: A.J. van der Aa, Biografische woordenboek der Nederlanden, voortgezet door K.J.R. van Harderwijk en G.D.J. schotel, R-S (Haarlem 1852-1878) 120-121.
De nieuwe president wilde in afwachting van de invoering van de in revisie zijnde Nederlandse wetgeving alvast trachten de belangrijkste leemten in de vigerende wetgeving op te vullen. Op verzoek van Scholten van Oud-Haarlem stelde gouverneur-generaal De Eerens bij Gouvernements-besluit van 31 oktober van 31 oktober 1837 nummer 1 een commissie in om onderzoek te doen naar de meest gewenste wettelijke veranderingen en om alvast voorstellen voor verbeteringen te formuleren.
Algemeen Rijksarchief, tweede Afdeling, archief ministerie van Koloniën, inventaris 2.10.01, inventarisnummer 2575, Oost-Indisch besluit, exhibitum 31 oktober 1837 nummer 1.
De commissie, met Scholten van Oud Haarlem als voorzitter, bestond verder uit A.A. van Vloten, raad bij het Indische Hooggerechtshof, en P. Mijer, griffier bij datzelfde hof. Er werden ontwerpen van wettelijke bepalingen ingediend ten aanzien van de staat en verplichtingen van kooplieden, het wisselrecht, het faillissementsrecht, de enkele en bedrieglijke bankbreuk en inzake de koophandel. Scholten van Oud-Haarlem zelf stond toen nog een ruime toepassing van het concordantiebeginsel voor.
Van Kan, Codificatie, 124 (1926) 9.
De commissie had dit terrein als eerste aangevat omdat er op handelsrechtelijk gebied nagenoeg nog geen enkele wetgeving in Nederlands-Indië bestond. De ontwerpen werden evenwel alle terzijde gelegd en hebben ook geen invloed gehad op het latere Wetboek van Koophandel, daar de commissie haar werkzaamheden beëindigde in verband met de slechte gezondheidstoestand van Scholten die hem noopte naar Nederland terug te keren. Scholten verblijf in Nederland had aanvankelijk een tijdelijk karakter maar werd in de loop der jaren definitief. Na diens vertrek uit Nederlands-Indië werd de commissie ontbonden.
De commissie-Scholten van Oud-Haarlem (1839-1845)
Instelling van de Commissie: Scholten van Oud-Haarlem, terug in Nederland ter genezing van zijn ziekte, bood nu aan de gouverneurgeneraal en de minister van Koloniën aan zijn werkzaamheden in Nederland voort te zetten. Hij stelde voor te beginnen met het fundament van de wetgeving, namelijk het ontwerpen van een 'reglement op de samenstelling van de rechtelijke macht en het beleid der Justitie'. Gouverneur-generaal De Eerens stond positief tegenover dat voorstel en bracht dit over aan de minister van Koloniën J. van den Bosch, die er eveneens mee akkoord ging. Nu werd dan ook bij Koninklijk Besluit van 15 augustus 1839 nummer 102 een nieuwe commissie ingesteld die opnieuw onder leiding stond van C.J. Scholten van Oud-Haarlem.
Algemeen Rijksarchief, Tweede Afdeling, archief ministerie van Koloniën 1814-1849, inventaris 2.10.01, inventarisnummer 4256, exhibitum 24 augustus 1839 nummer 291 geheim.
Samenstelling van de commissie:
C.J. Scholten van Oud-Haarlem, president van het Hooggerechtshof en Hoog Militair Gerechtshof van Nederlands-Indië
J. Schneither, de vroegere secretaris der Hoge Indische Regering, later lid van het Hooggerechtshof van Nederlands-Indië
J.F.H. van Nes, Laatstelijk resident van Pasoeroean, eerder lid van het Hooggerechtshof van Nederlands-Indië.
Aan de commissie werden twee secretarissen, B.J. Elias en J.P. Cornets de Groot toegevoegd. Amanuenses van de commissie zijn geweest G. Umbgrove en F. de Kock. Daarnaast werd ook Indische hoofdambtenaren veelvuldig om advies gevraagd.
In 1841 was gedurende enige maanden ook B.G. Rinia van Nauta, 'omgaand rechter' op Java, die raad van het Hooggerechtshof van Nederlands-Indië was geweest, voor de commissie werkzaam. Van Nes en Rinia van Nauta vertrokken echter naar Nederlands-Indië waardoor zij hun werkzaamheden voor de commissie moesten beëindigen. Deze commissie-Scholten van Oud-Haarlem werd ook wel aangeduid als de 'Nederlandse commissie' omdat zij in Nederland was gevestigd, in tegenstelling tot de eerste commissie-Scholten van Oud-Haarlem van 1837 die haar werkzaamheden in Nederlands-Indië verrichtte en derhalve 'Indische commissie' werd genoemd. In 1845 werd nog tijdelijk J.M. Linnenschmidt van loffelt aan de commissie toegevoegd.
De taak van de commissie bestond nadrukkelijk niet uit het scheppen van een oorspronkelijke wetgeving voor Nederlands-Indië en nog minder uit het beoordelen van het nut en de inhoud der Nederlandse wetboeken, maar uitsluitend uit het zoveel mogelijk 'toepasselijk' maken van de nieuwe Nederlandse wetgeving voor Nederlands-Indië. Men diende de te vervaardigen ontwerpen dan ook uitsluitend te baseren op de Nederlandse organieke wetten waarmee dus de Indische wetten zoveel mogelijk moesten concorderen. Stond Scholten van Oud-Haarlem in 1837 nog een wat ruimere toepassing van het concordantiebeginsel voor, in 1839 was hij juist voor een zo exact mogelijke overeenstemming tussen de Nederlandse en Nederlands-Indische wetgeving, waardoor Nederlandse onderdanen in zowel het moederland als de Oostindische koloniën onder het zelfde rechtsstelsel zouden vallen. Daar volstrekte concordantie niet mogelijk was bleef de vraag actueel hoever de uitzonderingen mochten reiken. De commissie die net als haar voorzitter en ook net als minister Baud van Koloniën voorstander was van een zeer enge concordantie, wilde de aanpassingen voor Nederlands-Indië tot het uiterste beperken, waardoor het soms leek alsof de concordantie belangrijker was dan het scheppen van een foutloos rechtsstelsel. Een opmerkelijk argument daarbij was dat Nederlands-Indië geen volmaaktere wetgeving zou mogen bezitten dan het moederland, waardoor erkende tekortkomingen in de Nederlandse wetgeving toch naar de Nederlands-Indische wetgeving werden overgebracht (bijvoorbeeld bepalingen ten aanzien van de beurs, de makelaar en de kassier).
Van Kan, Codificatie, 124 (1926) 85-94.
Werkzaamheden: de commissie begon haar werkzaamheden met het ontwerpen van een reglement op de Rechterlijke Organisatie voor Nederlands-Indië. Vervolgens werd begonnen met het vervaardigen van ontwerpen van het Burgerlijk Wetboek, het Wetboek van Koophandel en van de andere aan te passen wetsboeken. Adviseurs waren o.a. F.V.A. de Stuers, R. de Filietaz Bousquet en C.G.A. Praetorius. Het ontwerp-reglement op de Rechterlijke Organisatie was gereed op 23 maart 1840. Het 'Reglement op de Rechterlijke Organisatie en het beleid der Justitie in Nederlands-Indië' werd vastgesteld bij Koninklijk Besluit van 27 juli 1842 nummer 55. De invoering van het reglement mocht pas op een later tijdstip geschieden, zo berichtte men P. Merkus, die nu gouverneur-generaal van Nederlands-Indië was, teneinde het commentaar van deskundigen in Nederlands-Indië in te winnen. Daar werd het beoordeeld door vier deskundigen, te weten J. van der Vinne, H.J. Hoogeveen, C. Hultman en C. Visscher. Er kwam veel kritiek op het ontwerp -ook van gouverneur-generaal Merkus zelf-, waarna het werd teruggezonden naar Nederland. Dat leidde tot de indiening van een geheel nieuw ontwerp-reglement met nu wel een beroepsmogelijkheid bij de Hoge Raad na een uitspraak van het Hooggerechtshof. De wetsregels hadden alleen rechtskracht voor de Europeanen in Nederlands-Indië. De Indiërs bleven onderworpen aan de rechtspraak der Inlandse rechtbanken.
Op deze regels waren drie uitzonderingen, namelijk in het geval van vrijwillige onderwerping, bij geschillen over zaken die uitsluitend bij Europese wettelijke voorschriften waren geregeld en bij burgerlijke rechtsvorderingen boven de fl. 300,-, ingesteld door Europeanen of door met hen gelijkgestelden, woonachtig in Batavia, Samarang en Soerabaja.
Volgens J. van Kan, die uitvoerig over de totstandkoming van de Nederlands-Indische wetgeving heeft bericht, heeft in de jaren 1844-1845 vooral het uit Nederlands-Indië teruggekeerde lid van de Raad van State, J. van der Vinne, remmend gewerkt op het wetgevingswerk van de commissie-Scholten van Oud-Haarlem. Zijn invloed ging zover dat hij de totstandkoming van met name het Burgerlijk Wetboek en het Wetboek van Koophandel bijna verijdelde door zijn 'overdreven gehechtheid aan het bestaande' en zijn pleidooi voor een partiële en geleidelijke invoering van de wetboeken in Nederlands-Indië, gebaseerd op een ruim concordantiebeginsel met behoud van tal van onderdelen van de bestaande Indische wetgeving. Hij was dan ook van mening dat de Nederlandse wetgeving niet geschikt was voor Indië met zijn 'millioenen menschen uit heidenen en onchristenen van allerlei godsdienst en verschillende zeden bestaande'. Over de 'zoogenaamde Christenen' die met de Europeanen werden gelijkgesteld merkte hij op dat 'deze ... daarin alleen (verschillen) van de Inlanders, dat zij gedoopt zijn, dat zij eenige psalmen in het Maleisch weten op te dreunen, waarvan zij geen jota begrijpen'.
Van Kan, Codificatie, 124 (1936) 13-36, 182-183.
Behalve discussies inzake de toepassing van een ruim of een eng concordantiebeginsel werd ook verschillend gedacht over het al dan niet verlenen van inspraak bij de totstandkoming van de wetgeving aan Indische deskundigen. De commissie vond dat Indiëkenners hoogstens over details moesten worden geraadpleegd en dat de grote lijnen in Nederland dienden te worden uitgezet. Toch werd aanvankelijk wel aan Indische deskundigen inspraak verleend, wat wel degelijk invloed had op de wetgevingsarbeid, zoals reeds bleek uit de kritiek op het ontwerp-reglement op de Rechterlijke Organisatie. Door deze kritiek was er immers een geheel herzien ontwerp tot stand gebracht. Zo was ook de Raad van State in mei 1845 wel degelijk vòòr medezeggenschap voor de Nederlands-Indische regering bij het concipiëren van de ontwerpen van het Burgerlijk Wetboek en het Wetboek van Koophandel. Commissie-voorzitter Scholten van Oud-Haarlem ervoer dit als een ernstige bedreiging voor de voortgang van het werk van de commissie en verzette zich ertegen door te wijzen op de deskundigheid die de commissie zelf al had. Scholten van Oud-Haarlem wist de minister van Koloniën te overtuigen die nu zijn opvattingen inzake inspraak met hem deelde en tevens van mening was dat de nieuwe wetgeving noch partieel noch geleidelijk maar in één keer en in zijn geheel moest worden ingevoerd.
Ibidem, 94-100.
Na het reglement op de Rechterlijke Organisatie had de commissie zich aan het ontwerpen van een Burgerlijk Wetboek gezet. Het ontwerp daartoe kwam gereed op 30 september 1842 op welke dag het aan de koning werd aangeboden. Enkele wijzigingen werden aangebracht op advies van de minister van Justitie, andere suggesties van hem werden niet overgenomen.
Ibidem, 257-263.
Meer invloed op de totstandkoming van de wetgeving heeft minister J.C. Baud van Koloniën gehad. Zijn voorstellen tot wijziging waren doorgaans zonder slag os stoot overgenomen, zijn autoriteit werd ook door de koning zonder meer erkend. Het ontwerp-Burgerlijk Wetboek ging op 26 juli 1844 ter beoordeling naar de Raad van State. Dit college oordeelde over het ontwerp in twee opeenvolgende zittingen, en kwam met wijzigingsvoorstellen waarvan er enkele werden overgenomen. Bemoeide minister Van Maanen van Justitie zich nog wel met het concept-Burgerlijk Wetboek, bijna geen bemoeienis had hij met de totstandkoming van het Wetboek van Koophandel.
Van Kan, Codificatie, 337-345.
De Raad van State onderzocht naast andere ontwerpen ook het ontwerp-Wetboek van koophandel waarbij vijf 'wijze mannen' werden geraadpleegd.
Deze 'wijzen' waren J.W. van Braam, J.E. Banck, C. Stricker, C.J. Daendels en J.J. Nolthenius.
Scholten van Oud-Haarlem kreeg omstreeks 1845 in sterkere mate dan voorheen problemen met zijn gezondheid. Hij vroeg en kreeg eervol ontslag uit al zijn Indische functies bij Koninklijk Besluit van 13 december 1845 nummer 85. Bij Koninklijk Besluit van 15 december 1845 nummer 68 werd vervolgens de commissie ontbonden. Tevens werd bepaald dat het archief van de commissie te zijner tijd moest worden overgebracht naar het departement van Koloniën.
Samenvattend is door de commissie-Scholten van Oud-Haarlem de volgende wetgeving voorbereid en afgerond:
Algemene bepalingen van wetgeving voor Nederlands-Indië
Het Reglement op de Rechterlijke Organisatie en het beleid der Justitie in Nederlands-Indië
Het Burgerlijk Wetboek voor Nederlands-Indië
Het Wetboek van koophandel en bepalingen betrekkelijk misdrijven, begaan bij faillissement en bij kennelijk onvermogen en surséance van betaling voor Nederlands-Indië.
Voorts werd een begin gemaakt met het concipiëren van de andere wettelijke regelingen die door Wichers zouden worden afgerond.
H.L. WICHERS (1846-1849)
Bij Koninklijk Besluit van 15 december 1845 nummer 67 werd de staatsraad jhr H.L. Wichers, president der beide gerechtshoven, naar Nederlands-Indië gezonder om de wetgevende arbeid van de commissie-Scholten van Oud-Haarlem af te maken en de gouverneur-generaal bij te staan bij de invoering van de nieuwe wetgeving.
Zie ook het Koninklijk Besluit van 16 mei 1846 nummer 1 en Staatsblad voor Nederlandsch-Indië 1847 nummer 23. In de archiefstukken heet het steeds de 'Staatsraad H.L. Wichers, belast met eene zending naar Nederlandsch-Indië'.
De laatste hand aan de ontwerpen van de commissie-Scholten van Oud-Haarlem werd zo gelegd door Wichers. Deze stelde zich met Scholten van Oud-Haarlem, die inmiddels lid van de Raad van State was geworden, in verbinding teneinde overleg te plegen en advies in te winnen over de uitvoering van zijn taak. Verschillende wetsontwerpen werden nu door koning Willem II bij Koninklijk Besluit van 16 mei 1846 nummer 1 gearresteerd, waarvan de afkondiging in Nederlands-Indië zou plaatsvinden rond de eerste mei 1847. De invoering ervan door de gouverneur-generaal moest geschieden vòòr of op 1 januari 1848, wat echter niet haalbaar bleek waarna machtiging werd verleend om de nieuwe wetten op 1 mei 1848 in te voeren.
Koninklijk Besluit van 10 februari 1847 nummer 60.
Met ingang van die laatste datum kwam er dus een eind aan de grote onduidelijkheid op wetgevingsgebied op Java en Madoera en werden alle tot dusver vigerende rechtsregels in burgerlijke zaken -ontleend aan oud-Vaderlands en Romeins recht en verschillende voorlopige regelingen- vervallen verklaard.
Door Wichers werden in samenspraak met Scholten van Oud-Haarlem de volgende wetten bewerkt en voltooid: